【裁判字號】    93,上訴,2870
【裁判日期】    951130
【裁判案由】    偽造有價證券等
【裁判全文】
臺灣高等法院刑事判決                93年度上訴字第2870號
上  訴  人
即  自訴人  甲○○
上  訴  人
即  自訴人  乙○○
共      同
自訴代理人  施裕琛律師
            陳家慶律師
            林辰彥律師
被      告  丙○○
指定辯護人  羅子武律師
上列上訴人因被告偽造有價證券等案件，不服臺灣臺北地方法院
92年度自字第255號，中華民國93年8月31日第一審判決，提起上
訴，本院判決如下：
    主  文
原判決關於丙○○被訴偽造有價證券部分撤銷。
丙○○被訴偽造甲○○名義之支票部分無罪；被訴偽造乙○○名
義之支票部分自訴不受理。
丙○○被訴常業竊盜部分上訴駁回。
    理  由
一、自訴意旨略以：被告丙○○於89年9月間，擔任高銓實業股
    份有限公司（下稱高銓公司）負責人，高銓公司之營業項目
    為代缺錢之人向銀行以支票調借現金，而從中酌收手續費。
    90年3月2日下午4時許，因自訴人甲○○、乙○○均擬向被
    告丙○○借款，乃應被告丙○○要求，由甲○○攜帶付款人
    匯通商業銀行（下稱匯通銀行）士林分行、帳號000000000
    號，支票號碼39904號至39923號，到期日及票面金額漏填之
    20張空白支票、私章及台大文豪地下商場權狀；乙○○攜帶
    付款人中國農民銀行營業部、帳號00000000000號，支票號
    碼ＦＡＸ129737號至129750號，面額與到期日均漏填共14
    張空白支票、支票印鑑私章及房屋土地所有權狀，一同前往
    高銓公司處處理借款手續。惟因被告丙○○所要求之借款利
    息太高，自訴人等決定不借款，並於如廁後即決定離去，詎
    料被告丙○○趁該時間，將置放辦公桌上自訴人甲○○所有
    20張空白支票、私章，與自訴人乙○○所有14張空白支票及
    印鑑章之2個大型牛皮紙信封袋竊取，並即行收藏起來。自
    訴人等發現後，向丙○○詢問，其當場坦承竊取，但拒絕交
    還，且打算將此空白支票向合庫銀行、日盛銀行及台北銀行
    借款。自訴人等雖表示反對意思，然丙○○僅願分別寫下字
    據承認竊取上開空白支票及私章，並願於90年9月18日前返
    還空白支票20張予甲○○；嗣於同年10月5日又寫2份切結書
    ，自承已將上開竊取之空白支票，擅自填寫票面金額及到期
    日向合庫銀行、日盛銀行、台北銀行借款，借得款項已由丙○○使用，將來丙○○返還借款給銀行並收回支票時，再將
    支票返還自訴人等。惟丙○○至同年10月26日仍未返還前開
    支票，嗣91年12月2日丙○○又寫一份聲明書，表示須延至
    92年5月始可辦理抽回自訴人等之支票；同月30日復另寫一
    份承諾書表明票貼之債務由其負責清償，與自訴人二人無關
    。因認被告丙○○涉犯修正前刑法第322條之常業竊盜罪及
    刑法第201條第1項、第2項之偽造有價證券罪嫌云云。
二、無罪部分（常業竊盜部分及偽造甲○○名義之支票行使部分
    ）：
(一)、按犯罪事實應依證據認定之，無證據不得認定其犯罪事實，
    又不能證明被告犯罪者，應諭知無罪之判決，刑事訴訟法第
    154條第2項、第301條第1項分別定有明文。復按刑事訴訟法
    上所謂認定犯罪事實之證據，係指足以認定被告確有犯罪行
    為之積極證據而言，如未能發現相當證據或證據不足以證明
    ，自不能以推測或擬制之方法，以為裁判基礎；又認定不利
    於被告之事實，須依積極證據，茍積極證據不足為不利被告
    之認定時，即應為有利於被告之認定，更不必有何有利之證
    據。
(二)、自訴人指訴被告丙○○涉犯刑法第201條第2項、第1項偽造
    有價證券罪、第322條常業竊盜罪，固有提出票據明細表、
    債務清償證明書、切結書、臺北市政府警察局松山分局90年
    10月29日北市警松分刑字第9063681600號書函及附件、原審
    法院90年度催字第5126號公示催告、91年度除字第3849號及
    第4874號判決、91年除字第3849號裁定、聲明書、臺灣士林
    地方法院91年度簡上字第126號判決、原審法院91年度簡上
    字第664號判決、陳報狀、送達證書、起訴聲請狀、支票及
    退票理由單、本票、連帶保證書、書狀、本票明細之附表、
    借款契約、委託採購和約書、統一發票、應收分期票據明細
    表、訊問筆錄、戶籍謄本、公司登記資料、合庫銀行授信批
    覆書、91年度簡上字第664號準備程序筆錄、授信申請書、
    台北市會計師公會會員印鑑證明書、印鑑卡、放款償還收入
    傳票、匯款委託書、被告丙○○書寫之書函及申請書、刑事
    告訴狀、刑事追加被告狀、臺灣臺北地方法檢察署函及92年
    度調偵字第815號、第833號不起訴處分書、剪報等件為據。
(三)、訊之被告丙○○堅決否認涉有前開犯行，辯稱：本件係自訴
    人甲○○擬借款，經與被告達成合意，乃帶同自訴人乙○○
    及系爭支票至公司，交由會計小姐將支票金額、日期均壓妥
    後，再交自訴人等蓋印章，嗣後自訴人乙○○向被告稱不願
    借款，惟公司當時有困難，支票已送銀行貼現，無法返還系
    爭支票，始有本件爭執，被告從未私自取走自訴人等支票及
    印章，自訴人等所提出之聲明書、切結書、承諾書等文件，
    均僅能證明被告持有自訴人等支票，並承諾要返還系爭支票
    之責任，實無竊取支票、盜用印章偽造有價證券等犯行等語
    。
(四)、經查：
、乙○○於台灣台北地方法院檢察署檢察官91年5月22日訊問
    時指稱：支票是由我交給被告，因為我要借錢，先把支票及
    印鑑章交給他保管，但借款之細節未談清楚，後來他列一張
    明細給我，每月還10萬元，我還不出這麼多錢，所以我不太
    想借，有看到支票之明細表，票款日期是90年6月，所以才
    沒有馬上把票要回來等語（見該署91年度偵字第7765號卷第
    22頁反面、24頁反面）
、證人邱素燕即被告所經營之高銓公司之會計亦在上開檢察署
    檢察官訊問時結證，其有經手乙○○之支票，伊在他面前蓋
    章，日期也蓋上去，先用打印機打上金額，再蓋印鑑章，有
    交明細表給他，大部分之借款都是這種方式，印象中乙○○
    並沒有表示不想借錢，如果客戶不想借，應該會將支票還給
    他等語（見同上卷第24頁）
、甲○○於警詢中指稱：伊於89年9月25日向被告借款386700
    元。實拿不到30萬元，被告要求伊開立農民銀行之支票20張
    、合庫支票3張，共23張作為借貸之憑據，其於90年7月增加
    借款10萬，遂依被告要求再開立20張支票予被告，後來伊母
    親於90年9月3日將借款還清，當時未到期且應還我的支票應
    是36張。惟被告拒不返還伊之支票，並逕予提示等語。（見
    90年度偵字第25372號第19頁反面）
、而上開偵查案件告訴人甲○○之代理人李吉隆律師亦陳明，
    要告被告侵占甲○○之支票36張（農銀支票13張、匯通支票
    20張、合庫支票3張）（見90年度偵字第25372號卷第37頁）
    而被告亦坦承，甲○○在90年9月3日清償完畢，有該36紙支
    票未還等語。（見同卷第36頁反面）
、由自訴人二人於檢察官偵訊中之指陳，自訴人業已自承係為
    向被告借款，始交付系爭支票予被告，惟因嗣後甲○○已還
    款；而乙○○部分依其所陳及證人邱素燕所證，係因借款之
    因將支票交付被告，嗣後不想借款，欲向被告取回系爭支票
    ，然被告已將系爭支票向銀行票貼借款，以致未能還票等情
    ，可見系爭支票並非如自訴人所稱係竊取所得，堪以認定。
    再審酌甲○○自承其於89年9月間，係中國農民銀行行員，
    自應對票據相關法規知之甚稔；而自訴人乙○○陳述其於90
    年3月間擔任行政院參事，其智識程度亦不應較諸社會一般
    人為低等情，苟其等所有之票據及印章果於90年3月2日確遭
    被告丙○○竊取，又經被告當場承認，縱被告不願返還系爭
    支票，其亦可就近儘速向警察機關及付款銀行為票據被竊申
    報，詎其等全未為何票據遭竊之補救措施，竟遲至同年10月
    26日，即距系爭支票遭竊已逾7月有餘，始向臺北市政府警
    察局松山分局報案，有該局90年10月29日北市警松分刑字第
    9063681600號書函可稽，此顯非常情之理。再者，如依自訴
    人所言，自訴人等既明知系爭支票係於90年3月2日在高銓公
    司辦公室遭被告丙○○竊取，則渠等2人於間隔7月後始向警
    局報案，顯然意在保障自身權益，焉何卻未就系爭支票遭竊
    情節明白指述其犯罪人、地，而語焉不詳僅指陳係在台北市
    ○○○路四段一八六號八樓附近遺失？凡此種種均與常理有
    悖。反觀被告前述辯稱本件係自訴人甲○○擬借款，經與其
    達成合意，乃帶同自訴人乙○○及系爭支票至公司，待自訴
    人等將系爭支票交由會計小姐將支票金額、日期均壓妥後，
    再交自訴人等蓋印，惟嗣又反悔，然系爭支票業已向銀行貼
    現導致本案爭執等語，並不違反常情，非不可採。至自訴人
    等所提之上述相關文件，僅得以證明被告持有上述系爭支票
    及承諾返還系爭支票或負有系爭支票之票款責任之事實，尚
    不足以證明被告有何竊取自訴人二人支票之常業竊盜犯行。
、綜上所述，由上開之事證，甲○○名義之支票係侯女為借款
    而簽發交付被告，另乙○○之支票亦係其為借款而交付空白
    支票予被告，並由被告負責之公司內之會計，當著乙○○之
    面製作，並交付其所製作之支票明細表予乙○○明瞭，難認
    被告犯有業竊盜罪及就甲○○之名義為發票人犯有偽造有價
    證券罪。則自訴人所提出之證據資料，尚不足使本院形成被
    告犯常業竊盜罪之心證。此外，復查無其他積極證據足資證
    明被告有何自訴意旨所指之常業竊盜及偽造甲○○名義之支
    票據以行使之犯行，此部分被告之犯罪尚屬不能證明。
(五)、原審就被告所涉犯之常業竊盜部分，以不能證明被告犯罪，
    而諭知被告無罪，核無不合。自訴人上訴指摘原判決未論就
    被告常業竊盜不當，請求撤銷改判，固無理由，應予駁回。
    另原審就被告涉犯偽造甲○○名義之支票部分，以該事實業
    經臺灣臺北地方法院檢察署檢察官92年度調偵字第815號、
    第833號不起訴處分，並經臺灣高等法院檢察署以93年度上
    聲議字第1029號駁回再議確定云云，惟細稽該二紙不起訴處
    分書及駁回再議書，並未就被告涉犯偽造甲○○名義之支票
    部分為處分，僅就被告涉犯侵占罪部分為處分，從而原審就
    此部分以處分效力所及，予以不受理判決之諭知，即有不合
    。自訴人上訴意旨，以就甲○○名義之支票部分仍指被告涉
    犯刑法第201條第1項之偽造有價證券云云，固無理由。惟原
    判決此部分既有未當，自應由本院將此部分予以撤銷改判，
    並諭知被告無罪。
三、乙○○指訴被告偽造其名義之支票而行使部分。
(一)、同一案件經檢察官依第228條規定開始偵查者，不得再行自
    訴。但告訴乃論之罪，經犯罪之直接被害人提起自訴者，不
    在此限。89年2月9日公布施行之刑事訴訟法第323條第1項定
    有明文。而偽造有價證券罪，並非告訴乃論之罪，則同一案
    件既已偵查，即不得再行自訴。
(二)、查本件自訴人乙○○所指訴之被告偽造其名義之有價證券之
    事實，業經乙○○於90年10月13日於警詢中指訴，90年3 月
    2日其前往台北市○○○路○段186號8樓之3高銓公司（負責
    人係被告）辦理房屋貸款，決定不借，離開該公司時，不慎
    將農民銀行之空白支票一本（內有14張空白支票）及印鑑章
    遺落在該公司，被告利用伊遺落在其公司之空白支票，擅自
    填上金額，並蓋上伊之印鑑章使用，未經伊同意，屢經催討
    均不獲置理，伊業於90年10月9日經台北地檢提出告訴等語
    （見91年度偵字第7765號卷第8頁），然查90年10月9日乙○○之告訴狀，並無述及被告利用其將空白支票遺落於被告之
    公司內而被盜開票等情（見該署90年度他字第4719號），則
    乙○○正式提出告訴應係90年10月13日。而檢察官係在91年
    4 月30日開始偵查（見91年度偵字第7765號卷第1頁）則乙○○再就同一事實於92年3月25日向原審提出自訴，揆諸前
    揭法條之規定，其所提起之自訴，並不合法。
(三)、原審以被告偽造乙○○名義之支票，並據以行使之事實業經
    臺灣臺北地方法院檢察署檢察官92年度調偵字第815號、第
    833號不起訴處分，並經臺灣高等法院檢察署以93年度上聲
    議字第1029號駁回再議確定，依刑事訴訟法第303條第4款之
    規定，已不起訴處分確定，即不得再行自訴云云，惟上開不
    起訴處分之日期為93年1月15日，而再議駁回日期為93年5月
    10日，則該不起訴處分確定日即為93年5 月10日，然自訴人
    提起本件之自訴係在92年3月25日，尚在該不起訴處分確定
    前，自訴人乙○○提起本件自訴，非屬刑事訴訟法第303條
    第4款所之情形，則原審以該理由駁回自訴，而未依同法第
    323 條第1項，檢察官之偵查先行之規定，容有未洽。乙○○以被告犯偽造其名義之支票，固無理由；惟原判決此部既
    有可議之處，應由本院予以撤銷改判，並諭知自訴不受理。
四、至於自訴代理人所陳稱，被告尚有涉犯刑法第342條第1項之
    背信罪嫌及商業會計法第71條第1款之明知不實而填製會計
    憑證云云。惟此二部分之罪嫌，並未經自訴人起訴，而上訴
    部分既應為無罪或自訴不受理之諭知，則背信、違反商業會
    計法部分即無與本案上訴部分有裁判上一罪之關係可言，從
    而即不在本院審理之範圍，本院尚無法對之為判決，附此敘
    明。
五、被告丙○○經合法傳喚無正當理由不到庭，有送達回證附卷
    足稽。且其並無在監或在押，有其簡列表附卷可考，爰不待
    其陳述逕行判決。
據上論斷，應依刑事訴訟法第369條第1項前段、第364條、第368
條、第371條、第343條、第334條、第301條第1項，判決如主文
。
中    華    民    國    95    年    11    月    30    日
                  刑事第十四庭審判長法  官  蘇隆惠
                                    法  官  陳玉雲
                                    法  官  林秀鳳
以上正本證明與原本無異。
自訴人如不服本判決，應於收受送達後十日內向本院提出上訴書
狀，其未敘述上訴之理由者並得於提起上訴後十日內向本院補提
理由書（均須按他造當事人之人數附繕本）。
被告不得上訴。
                                    書記官  耿鳳君
中    華    民    國    95    年    12    月    1     日


司法院資訊處製作；財團法人民間司法改革基金會備份。
